【裁判字號】    90,台上,6498
【裁判日期】    901025
【裁判案由】    違反毒品危害防制條例等罪
【裁判全文】
最高法院刑事判決                                九十年度台上字第六四九八號
    上  訴  人  甲○○
右上訴人因違反毒品危害防制條例等罪案件，不服台灣高等法院中華民國九十年六月
二十九日第二審判決（八十九年度上訴字第四五三二、四五三四號，起訴案號：台灣
基隆地方法院檢察署八十八年度偵字第四八三七號、八十九年度偵字第三八八號），
提起上訴，本院判決如左：
    主  文
原判決關於甲○○販賣第二級毒品部分撤銷，發回台灣高等法院。
其他上訴駁回。
    理  由
一、撤銷發回部分：
本件原判決認定上訴人甲○○基於意圖營利之概括犯意，自民國八十八年五月間起至
同年六月間止，以號碼不詳之行動電話為聯絡工具，先後在基隆市○○路八十八號四
樓住處門口，以新台幣（下同）一千元之價格，販賣重量不詳之第二級毒品安非他命
予謝明宗，前後共計約五次，並曾將安非他命交付與其有犯意聯絡之簡碧玲，囑簡碧
玲在上開住處門口將安非他命交與謝明宗等情。因而維持第一審關於論處上訴人共同
連續販賣第二級毒品（累犯）罪刑之判決，駁回上訴人在第二審關於該部分之上訴，
固非無見。
惟查：(一)、共同被告所為不利於己之陳述，固得採為其他共同被告犯罪之證據，但此
項不利之陳述，須無瑕疵可指，且就其他方面調查又與事實相符者，始得採為犯罪事
實之認定，若不為調查，而專憑此項供述即為其他共同被告犯罪事實之認定，顯與刑
事訴訟法第一百五十六條第二項之規定有違。原判決認定上訴人有前揭犯行，係依憑
謝明宗、簡碧玲之供述為其主要論據（原判決理由欄甲、二、(一)）。然簡碧玲與其弟
簡廷瑞均係原判決事實欄三、四部分之被害人，而謝明宗則經檢察官起訴指其就原判
決事實欄三、傷害簡廷瑞部分，與上訴人具有犯意聯絡及行為分擔之共犯關係。又原
判決事實欄四、認定簡碧玲因上訴人傷害簡廷瑞，亟思報警逮捕上訴人，遂與上訴人
相約見面等情，而簡碧玲於原審供承伊仍懷恨上訴人（八十九年度上訴字第四五三二
號卷第七十七頁）等語，其是否有因懷恨而欲使上訴人受較重刑事處分之目的，非無
疑義。則簡碧玲與謝明宗彼此間對本案相關情節之供述，是否有為達各自之目的而為
虛偽陳述之可能，亦非全無疑義。另(1)、簡碧玲於偵查中證稱：伊知道有一叫「阿忠
」的曾向上訴人買過安非他命等語（八十八年度偵字第四八三七號卷第九頁）；於第
一審證稱：伊看過謝明宗在上訴人家，交錢予上訴人，上訴人交安非他命與謝明宗等
情（八十九年度訴字第一九六號卷第六十七頁），是否均未供述及其曾與上訴人共同
販賣而交付安非他命與謝明宗？乃簡碧玲繼於原審又改稱：伊拿安非他命給謝明宗超
過五次等語（八十九年度上訴字第四五三二號卷第八十一頁）。(2)、謝明宗於第一審
證稱：毒品是伊跟上訴人拿的，上訴人大概有在賣，八十八年七月前一、二個月，伊
用一千元向上訴人買，上訴人會隨性拿予伊等語（八十九年度訴字第一九六號卷第二
十八頁），是否證稱伊係直接向上訴人購買安非他命？乃謝明宗或又於第一審改稱：
有一次伊向上訴人買安非他命是簡碧玲拿給伊等情（八十九年度訴字第一九六號卷第
六十九頁）；或另於原審改稱：大部分是簡碧玲拿安非他命給伊等語（八十九年度上
訴字第四五三二號卷第四十九頁）。簡碧玲、謝明宗對與犯罪事實攸關之重要情節，
所分別供述之內容是否前後不盡一致並不盡相符。則簡碧玲、謝明宗所為證言是否能
予盡信尚非無疑，且其等之供述前後不盡一致並不盡相符而非無瑕疵，則簡碧玲、謝
明宗所為不利上訴人之供述，是否確與事實相符，原判決並未說明經由何項之調查或
有何補強證據可資參證，乃竟僅以其等非無瑕疵之片面陳述為主要證據，遽予認定上
訴人有前開犯行，尚嫌速斷，於法亦有未合。(二)、審理事實之法院對於被告有利及不
利之證據，應一律注意，詳為調查，綜合全案證據資料，本於經驗法則以定其取捨，
並將取捨證據及得心證之理由於判決內詳為說明。如有應調查之證據未予調查，率行
判決，其判決當然為違背法令。原判決認定上訴人有前揭犯行，係依憑謝明宗有施用
安非他命之行為，有原審謝明宗之全國前案紀錄表可參（原判決第二十頁第六至九行
），為其主要論據之一。然稽諸原審卷附謝明宗之全國前案紀錄表（八十九年度上訴
字第四五三四號卷第二十一頁）所載，謝明宗係於八十八年十二月三日因施用第二級
毒品，經台灣基隆地方法院檢察署檢察官聲請觀察勒戒，與所謂上訴人自八十八年五
月間起至同年六月間止販賣安非他命與謝明宗，其二者之時間相隔約有半年之久，謝
明宗上開時間所施用之第二級毒品是否向上訴人購得，非無疑義。原判決未說明經由
何項調查或依憑何項證據，足認謝明宗上開時間所施用之第二級毒品係向上訴人購得
，或與上訴人之販賣第二級毒品與謝明宗間有何關連，遽採上開證據而為不利上訴人
認定之依據，其查證未盡且理由欠備，尚有未合。(三)、毒品危害防制條例第十九條第
一項規定「犯第四條至第九條、第十二條、第十三條或第十四條第一項、第二項之罪
者，其供犯罪所用或因犯罪所得之財物，均沒收之，如全部或一部不能沒收時，追徵
其價額或以財產抵償之」。此項沒收規定乃刑法第三十八條第一項第三款之特別規定
，其應宣告沒收者，且不以當場經搜獲扣押者為限。原判決事實欄認定上訴人以號碼
不詳之行動電話為聯絡工具，而於前揭時地非法販賣安非他命與謝明宗等情。則上開
行動電話苟係供上訴人販賣安非他命所用之物，第一審判決未依上開規定諭知沒收，
如全部或一部不能沒收時，追徵其價額，即欠允洽。原判決未予糾正，復未敘明上開
行動電話何以得不予沒收之理由，而仍予維持，同屬可議。上訴意旨指摘原判決關於
此部分不當，尚非全無理由，應認有撤銷發回更審之原因。原判決理由欄甲、五、不
另為無罪諭知部分，基於審判不可分之原則，併予發回，附此敘明。
二、上訴駁回部分：
(一)、剝奪他人行動自由部分：
按刑事訴訟法第三百七十七條規定，上訴於第三審法院，非以判決違背法令為理由，
不得為之。是提起第三審上訴，應以原判決違背法令為理由，係屬法定要件。如果上
訴理由狀並未依據卷內訴訟資料，具體指摘原判決不適用何種法則或如何適用不當，
或所指摘原判決違法情事，顯與法律規定得為第三審上訴理由之違法情形，不相適合
時，均應認其上訴為違背法律上之程式，予以駁回。本件上訴人關於剝奪他人行動自
由部分上訴意旨略稱：(一)、被害人簡廷瑞、簡碧玲既稱遭上訴人毆打，則其等之供述
自然不利於上訴人，簡碧玲於原審甚且供承伊仍懷恨上訴人等情，況其等不利上訴人
之供詞前後不一且相互矛盾，甚且與客觀事實相衝突，其歧異情形如原判決理由欄甲
、一、所載，應不得採為不利上訴人之論據，原審採其等之供詞為不利上訴人之認定
，於法有違。又關於原判決事實欄四、部分，簡碧玲指稱於八十八年七月二十一日當
天，曾遭上訴人以電話、熨斗毆打，並抓頭去撞牆等情。惟承辦警員證稱進去房間前
並沒有聽到打鬥聲，進去後亦未見到上訴人毆打簡碧玲等語。足見上訴人當時確無毆
打簡碧玲之行為，簡碧玲所述顯與經驗法則有違。另簡碧玲指稱當天上訴人抓其頭髮
以其後腦撞牆壁三下等情，然依卷附簡碧玲之驗傷診斷書所載，其後腦並無任何傷痕
，且警員在現場亦未發現有所謂之電話、熨斗等物，益足見簡碧玲所為之指述並非實
在。原審以簡碧玲片面之指述，遽為上訴人不利之認定，於法有違等語。
惟查原判決認定上訴人有如原判決事實欄三、四、部分所記載之以非法方法剝奪他人
行動自由（累犯）犯行，係以(1)、如原判決事實欄三、部分之事實，已據簡廷瑞指述
甚詳，並據在場目睹之簡碧玲、何秉澤、謝明宗等人供述明確，復有簡廷瑞遭上訴人
傷害後就診時在醫院所拍攝之照片四幀，及行政院衛生署基隆醫院出具之診斷證明書
一紙在卷可稽。依上開照片顯示及診斷證明書記載之情形以觀，簡廷瑞所受之傷非輕
，而簡碧玲與簡廷瑞為姊弟之至親關係，簡碧玲豈會請託上訴人下此重手。又苟非上
訴人不准簡廷瑞自由離去而剝奪其行動自由，以簡廷瑞傷勢之重理應迅即就醫，豈有
拖延不就醫之理。況上訴人經送請法務部調查局實施測謊結果，就其未以「通樂」倒
在簡廷瑞身上一節，經測試呈情緒波動反應，研判應有說謊，有該局（九○）陸（三
）字第九○○二四七六九號鑑定通知書乙件在卷可稽。另簡廷瑞所受化學性灼傷可能
是「通樂」所造成，亦有行政院衛生署基隆醫院九十年四月六日九十基醫病字第一五
九○號函在卷可證。(2)、如原判決事實欄四、部分之事實，已據簡碧玲於警訊及偵審
中指訴綦詳，而前開部分係簡碧玲之母呂阿好於當日與警察聯絡後，始至上訴人住處
將簡碧玲帶回之事實，並分據呂阿好及承辦警員林靖川、施智峰、莊志強供述屬實。
此外，復有行政院衛生署基隆醫院出具之基醫傷字第八三○二號驗傷診斷書可資佐證
。堪認上訴人否認辯解各情，顯係事後卸責之詞，不足採信；上訴人選任辯護人辯稱
簡廷瑞及簡碧玲等人間之證言有歧異云云，亦不能為有利於上訴人之認定等情，予以
綜合判斷。因認上訴人有前揭以非法方法剝奪人之行動自由（累犯）犯行，在法定刑
內量處其刑，業已說明其所憑之證據及其認定之理由甚詳，從形式上觀察，並無違背
法令之情形。按證據之取捨與證據之證明力如何﹖均屬事實審法院得自由裁量、判斷
之職權；苟其此項裁量、判斷，並不悖乎通常一般之人日常生活經驗之定則或論理法
則，又於判決內論其何以作此判斷之心證理由者，即不得任意指摘其為違法，而據
為提起第三審上訴之合法理由。且按供述證據前後雖稍有差異或矛盾，事實審法院非
不可本於經驗法則，斟酌其他情形，作合理之比較，定其取捨；又供述證據之一部，
認為真實者，予以採取，亦非法所不許。因之，被告及共犯、被害人、證人等之供述
之證據前後縱有差異，事實審法院依憑被告及共犯、被害人、證人等前後之供述證據
，斟酌其他證據，本於經驗法則與論理法則，取其認為真實之一部，作為論罪之證據
，自屬合法，難謂所認事實與供述證據之部分不符，即指判決有證據上理由矛盾之違
法。原判決認定上訴人有前揭犯行，並非僅憑簡碧玲、簡廷瑞、謝明宗之供述，且原
判決並已說明上訴人於原審之選任辯護人，為上訴人辯稱：簡碧玲、簡廷瑞、謝明宗
等人之供述互有歧異等情，並不足採為有利於上訴人之論據等情甚詳，不容任意指為
違法。又簡碧玲之驗傷診斷書雖無後腦部受傷之記載，然尚不能以此即認簡碧玲之驗
傷診斷書不足採信；承辦警員證稱進去房間前並沒有聽到打鬥聲，進去後亦未見到上
訴人毆打簡碧玲，亦不足以證明上訴人無前開犯行。另按諸承辦警員林靖川、施智峰
、莊志強三人於原審係證稱：「（你們有沒有在被告房內看到熨斗？）沒有注意」（
八十九年度上訴字第四五三二號卷第一一三頁），並非供述伊等沒有在上訴人房間發
現熨斗、電話等物。上訴意旨未依卷內資料指摘，自非合法上訴第三審之理由。原判
決對上訴人之辯解何以不足採信，已在理由內詳加論述說明，其餘上訴意旨就原判決
根據上開證據所為事實之認定，究竟違反如何之證據法則，並未依據卷內資料具體指
摘，徒憑己意，或就原判決已有說明之事項，或就原審判斷證據證明力之合法職權行
使，漫指其違法，重為單純事實上之爭執，難謂係適法上訴第三審之理由，其此部分
之上訴違背法律上之程式，應予駁回。
(二)、傷害及強制部分：
按刑事訴訟法第三百七十六條所列各罪之案件，經第二審判決者，不得上訴於第三審
法院，法有明文。本件上訴人牽連犯傷害罪及強制罪部分，原判決認係成立刑法第二
百七十七條第一項、第三百零四條第一項之罪，核屬刑事訴訟法第三百七十六條第一
款之案件，依上開說明，既經第二審判決，自不得上訴於第三審法院。縱此部分與前
述上訴人剝奪他人行動自由罪部分有牽連犯裁判上一罪之關係，但其剝奪他人行動自
由部分之上訴為不合法，本院應從程序上予以駁回，而無從為實體上判決，對於輕罪
之上開部分，亦無從適用審判不可分原則，為實體上審判。上訴人竟復對此部分提起
上訴，顯為法所不許，應予駁回。
據上論結，應依刑事訴訟法第三百九十五條前段、第三百九十七條、第四百零一條，
判決如主文。
中      華      民      國     九十     年      十      月    二十五    日
                              最高法院刑事第四庭
                                  審判長法官  董  明  霈
                                        法官  丁  錦  清
                                        法官  林  茂  雄
                                        法官  王  居  財
                                        法官  張  祺  祥
      右正本證明與原本無異
                                              書  記  官
中      華      民      國     九十     年      十      月    三十一    日


司法院資訊處製作；財團法人民間司法改革基金會備份。
